最高法院民事判決　　　　　　　　　　　　　　　　八十八年度台上字第二八九號
　　上 訴 人　辛 ○ ○
　　　　　　　癸○○○
　　　　　　　甲 ○ ○
　　　　　　　戊 ○ ○
　　　　　　　己 ○ ○
　　　　　　　壬 ○ ○
　　上 訴 人　乙 ○ ○
　　　　　　　庚 ○ ○
　　被上訴人　丁 ○ ○
　　　　　　　丙 ○ ○
右當事人間請求拆屋還地事件，上訴人辛○○、上訴人乙○○、庚○○對於中華民國
八十七年三月三十日台灣高等法院高雄分院第二審判決（八十六年度上字第五五六號
），各自提起上訴，本院判決如左：
    主  文
原判決關於駁回辛○○、癸○○○、甲○○、戊○○、己○○、壬○○請求乙○○、
庚○○、丁○○、丙○○遷讓交付Ｂ部分土地之訴及該訴訟費用部分廢棄，發回台灣
高等法院高雄分院。
上訴人辛○○、癸○○○、甲○○、戊○○、己○○、壬○○其餘上訴及上訴人乙○
○、庚○○之上訴均駁回。
第三審訴訟費用，除發回部分外，由上訴人各自負擔。
    理  由
查本件上訴人辛○○、癸○○○、甲○○、戊○○、己○○、壬○○（下稱辛○○等
）以其共有之坐落高雄市○○段六一八之二號土地（下稱系爭土地），為上訴人乙○
○、庚○○、被上訴人丁○○、丙○○無權占有，而本於物上請求權請求被上訴人交
還土地。其訴訟標的，對於共同訴訟之各人必須合一確定。上訴人辛○○上訴之效力
，依民事訴訟法第五十六條第一項第一款規定，及於未上訴之共同訴訟人，爰併列癸
○○○、甲○○、戊○○、己○○、壬○○上訴人，合先說明。
次查本件上訴人辛○○等主張：系爭土地為伊共有，上訴人乙○○、庚○○及被上訴
人丁○○、丙○○無權占用如原判決附圖（下同）所示Ａ、Ｂ部分之系爭土地，建築
房屋，共同使用，爰本於所有權，求為命乙○○將Ａ部分地上房屋拆除，並與庚○○
、丁○○、丙○○遷讓交還Ａ、Ｂ部分之系爭土地之判決（按辛○○等請求拆除Ｂ部
分地上房屋部分，經第一審為其敗訴之判決，未據辛○○等聲明不服）。
上訴人乙○○、庚○○、被上訴人丁○○、丙○○則以：系爭土地上門牌高雄市○○
路一二三巷一二號之未保存登記房屋，係乙○○之父吳石批所建造，吳石批於民國六
十九年間死亡後，由乙○○之兄，即庚○○之夫，丁○○、丙○○之父吳璧瓊繼承使
用，吳璧瓊於八十六年四月間死亡，該屋由庚○○居住使用，屋內堆置之機具非乙○
○所有，丁○○、丙○○並未占用，且乙○○、庚○○以行使地上權之意思，和平繼
續公然在該地上建有房屋已二十年以上，依取得時效規定，得請求登記為地上權人，
乙○○已於八十六年一月間向地政事務所申請為地上權登記，辛○○等不得請求拆屋
還地等語，資為抗辯。
原審以：系爭土地之Ａ、Ｂ部分，即門牌高雄市○○路一二三巷一二號未保存登記房
屋，分前、後部分，後面Ｂ部分面積三五平方公尺，為土造波浪板屋，供電年月最早
為三十年三月，用戶原為已故之吳石批，為興建甚久遠之建物，有台灣電力股份有限
公司鳳山營業處（下稱台電公司）函可稽，並經原審勘驗明確。乙○○係二十五年七
月三日生，無可能由其建造該屋，應係吳石批生前所建造，原始取得所有權。吳石批
於六十九年間死亡，果Ｂ部分房屋無權占有系爭土地，則吳石批對辛○○等應負之拆
除地上物義務，應由其全體繼承人共同繼受；吳石批之繼承人除乙○○外，尚有吳璧
瓊（已於八十六年四月間死亡，繼承人為庚○○、丁○○、丙○○等），及吳國梁，
有戶籍謄本在卷可考，因公同共有物之處分，及其他權利之行使，除法律或契約另有
規定外，應得全體公同共有人全體之同意，而拆屋屬事實上之處分行為，辛○○等未
以吳石批之全體繼承人為被告，僅請求乙○○、庚○○、丁○○、丙○○四人將該Ｂ
部分土地上之房屋拆除、欠缺被告之適格而無理由，業經原審駁回其此部分之訴，然
使用房屋必占有基地，二者不可分，乙○○、庚○○、丁○○、丙○○尚無權拆該Ｂ
部分之房屋，無從交還該部分之基地，則辛○○等請求交還目前尚有房屋存在之該部
分土地，自有未合，不應准許。至Ａ部分系爭土地面積四八平方公尺，為鐵架、鐵皮
波浪板屋，係乙○○於八十三年間拆除部分吳石批所建舊屋後再為興建，此有房屋稅
籍登記表、台電公司函及高雄市政府工務局違章建築處理隊簡便行文表可參，兩造亦
不爭。乙○○雖否認占用，惟乙○○於第一審，即提出四鄰證明書、里長證明書，並
具狀陳明其在該處居住二十年以上，其戶籍亦設於高雄市○○路一二三巷一二號，證
人鄭平村即該里里長證稱：該屋內所堆置之工具係乙○○及其子所使用云云。庚○○
於勘驗時並自認占有使用該屋云云，是Ａ部分房屋乃乙○○建造，而由乙○○、庚○
○共同占有，堪以認定。至辛○○等主張丁○○、丙○○兄弟亦占用乙節，無非以八
十六年七月三十一日勘驗時庚○○（丁○○、丙○○之母）陳稱：房屋係由伊及子女
使用云云為據；惟查丁○○（四十一年六月十二日生），丙○○（四十四年一月二十
一日生）均係年逾四十歲已婚之成年男子，二人戶籍設於高雄市○○路一三九巷三號
，非在該房屋，有戶籍謄本可稽；勘驗時亦未在場，庚○○乃年近六旬（二十年二月
生）之喪偶婦人，居住於該屋，偶而兒女返家省親，不能以其所為此項陳述，遽認丁
○○兄弟亦有為己管領占用；辛○○等對丁○○、丙○○提起給付之訴，自應就丁○
○、丙○○二人占用之積極事實負舉證責任，非由丁○○、丙○○證明其未占用，辛
○○等既未能舉證證明，其請求丁○○、丙○○自系爭土地遷出交還，尚非有據。次
按占有人因時效而得地上權登記請求權者，以已具備時效取得地上權之要件，向該管
地政機關聲請為地上權登記，如經地政機關受理，則受訴法院即應就占有人是否具備
時效取得地上權之要件為實體上裁判，但此係就「占有人以其因時效取得地上權登記
請求權，以已具備時效取得地上權之要件向該管地政機關請求為地上權登記，地政機
關受理後，經土地所有人於土地法第五十五條公告期間提出異議。地政機關依土地法
第五十九條第二項規定予以調處，而土地所有人不服調處，於接到調處通知後十五日
內提起訴訟，主張占有人為無權占有，請求拆屋還地，此時占有人占用該地有無正當
權源」之情形而言，其前提係占有人已向地政機關為地上權登記之申請，且經受理者
，始有其適用。查乙○○雖於八十六年（原判決誤繕為八十一年）一月十三日向地政
機關申請為地上權登記，惟辛○○等已於八十五年十一月十六日以存證信函催告乙○
○拆屋還地，有存證信函可證。乙○○提出該申請，地政機關以「未於一宗土地之特
定部分主張地上權者，申請人應先行單獨申請測繪地上權位置圖」為由認依法不應登
記，於八十六年三月五日予駁回其申請；其地上權登記之申請，既因程序不合致遭駁
回，形同未為申請，即無由為時效取得地上權之實體裁判。況依時效取得地上權者，
須其主觀上有以行使地上權之意思，在客觀上有在他人土地上建築房屋，其他工作物
或竹木而使用他人土地達二十年以上之事實者，始足當之，占有土地建築房屋，有以
無權占有之意思為之，有以所有之意思為之，非必以行使地上權之意思而占有，故乙
○○主張以行使地上權之意思而占有訟爭土地，應負舉證之責；乙○○、庚○○已自
承無法證明其有行使地上權之意思云云，且乙○○於八十六年七月二十九日警訊時並
陳稱：「（系爭土地）原為公祠土地，我父親向吳玉枝（已故）所購買」云云，既認
其父購買，當係以所有之意思而占用，尚難認其有以行使地上權之意思為占有，則其
所謂，以行使地上權之意思使用系爭土地云云，非屬可信。至庚○○則未曾向地政機
關申請為地上權登記，是乙○○、庚○○辯稱：已依時效取得地上權云云，均無足採
。縱乙○○、庚○○占用達二十年以上，亦不能認已時效取得地上權，則無再訊問證
人吳陳鵠、羅芳壯、楊吳敏、吳添福之必要。爰將第一審所為命乙○○、庚○○、丁
○○、丙○○遷讓交還Ｂ部分系爭土地及命丁○○、丙○○遷讓交還Ａ部分系爭土地
部分之判決廢棄，改判駁回上訴人辛○○等該部分之訴；維持第一審所為命辛○○將
Ａ部分土地上房屋拆除，並與庚○○將Ａ部分遷讓交還辛○○等部分之判決，駁回上
訴人乙○○、庚○○之上訴。
關於廢棄發回部分：
按土地與房屋為各別之不動產，分別有獨立之所有權，惟房屋性質上不能與土地分離
而存在，即占有房屋必定占有該房屋之基地。占有房屋是否有正當權源，與占有基地
是否有正當權源，二者間並無必然之關係。倘房屋占有基地有正當權源，而房屋之占
有者對房屋及其基地均無占有權源，抑或房屋占有基地無正當權源，而房屋之占有者
對基地亦無占有權源，基地所有人對該占有者，非不得行使物上請求權。查乙○○、
庚○○、丁○○、丙○○是否占用Ｂ部分系爭土地﹖其占有有無正當權源﹖均未見原
審調查審認，徒以乙○○、庚○○、丁○○、丙○○無權拆除該Ｂ部分地上房屋為由
，遽為不利於上訴人辛○○等不利之論斷，殊嫌疏率。關此事實既尚未明瞭，本院即
無從為法律上之判斷，應認有發回之原因。辛○○等上訴論旨，指摘原判決關此部分
不當，求予廢棄，非無理由。
關於駁回辛○○等其餘上訴部分：
按請求返還所有物之訴，應以現在占有該物之人為被告，如非現在占有該物之人，要
不得本於物上請求權，對之請求返還所有物（本院二十九年上字第一○六一號判例意
旨）。原審依取捨證據、認定事實之職權行使，以：被上訴人丁○○、丙○○否認占
用系爭土地之Ａ部分地上鐵架、鐵皮波浪板屋，彼二人均為年逾四十歲之已婚成年人
，戶籍設高雄市○○路一三九巷三號，於勘驗現場亦未在場，不能因其母庚○○陳述
該屋由其與子女使用云云，即斷認被上訴人有管領使用之事實，辛○○等復未能積極
舉證被上訴人丁○○、丙○○占有Ａ部分系爭土地，而為其不利之判斷，經核尚無違
誤。辛○○等上訴論旨，指摘原判決關此部分不當，求予廢棄，非有理由。
關於駁回上訴人乙○○、庚○○上訴部分：
按主張依時效取得地上權者，須其主觀上有以行使地上權之意思而占有，在客觀上有
在他人之土地上建築房屋，其他工作物，或竹木而使用其土地二十年以上之事實，始
足當之。若依其所由發生之事實之性質，無行使地上權之意思者，非有變為以行使地
上權之意思而占有之情事，其取得時效不能開始進行。又占有人因時效而取得地上權
登記請求權者，以已具備時效取得地上權之要件，向該管地政機關聲請為地上權登記
，如經地政機關受理，則受訴法院即應就占有人是否具備時效取得地上權之要件為實
體上裁判，固為本院所持之見解，惟此係指占有人在土地所有人起訴前已申請為地上
權之登記且經受理者，始有其適用。未依法請求登記為地上權人以前，仍不得據以對
抗土地所有人。原審依取捨證據、認定事實之職權行使，以：系爭土地Ａ部分地上鐵
架、鐵皮波浪板屋係上訴人乙○○所建，然其非以行使地上權之意思占有，上訴人庚
○○未曾向地政機關申請為地上權登記，均非地上權人，而為上訴人乙○○、庚○○
不利之判斷，經核並無違誤。至原審其他贅論部分，與判決之結果不生影響。乙○○
、庚○○上訴意旨，指摘原判決關此部分為不當，求予廢棄，為無理由。
據上論結，本件上訴人辛○○等之上訴為一部有理由，一部無理由；上訴人乙○○、
庚○○之上訴為無理由。依民事訴訟法第四百七十七條第一項、第四百七十八條第一
項、第四百八十一條、第四百四十九條第一項、第七十八條，判決如主文。
中      華      民      國    八十八    年      二      月      十      日
                              最高法院民事第三庭
                                  審判長法官  朱  建  男
                                        法官  曾  煌  圳
                                        法官  許  澍  林
                                        法官  鄭  玉  山
                                        法官  顏  南  全
      右正本證明與原本無異
                                              書  記  官
中      華      民      國    八十八    年      三      月      一      日
